【裁判字號】    98,訴,526
【裁判日期】    991230
【裁判案由】    分割共有物
【裁判全文】
臺灣屏東地方法院民事判決               98年度訴字第526號
原      告  李朝榮
訴訟代理人  李許富足
訴訟代理人  李麗美
被      告  歐樺山
            歐李妹
上二人共同
訴訟代理人  歐連豐
被      告  蕭木榮
兼  上一人
訴訟代理人  張國源
當事人間分割共有物事件，本院於民國99年12月14日言詞辯論終
結，判決如下：
    主  文
兩造共有屏東縣新園鄉○○段八五地號土地、面積九八八四點二
三平方公尺，依下列方法分割：如附圖乙案所示編號(1)部分，面
積四○八五點一六平方公尺分歸被告張國源取得；如附圖乙案所
示編號(2)部分，面積二○四二點五九平方公尺分歸原告李朝榮取
得；如附圖乙案所示編號(3)部分，面積二五○三點七○平方公尺
分歸被告歐樺山、歐李妹依應有部分各二分之一繼續共有；如
附圖乙案所示編號(4)部分，面積一二五二點七八平方公尺分歸被
告蕭木榮取得。
訴訟費用由被告張國源負擔一○五二五分之四三五○、被告歐樺
山負擔一○五二五分之一三三三、被告歐李妹負擔一○五二五
分之一三三三、被告蕭木榮負擔一○五二五分之一三三四，餘由
原告負擔。
    事  實  及  理  由
一、原告起訴主張：緣坐落屏東縣新園鄉○○路85地號、地目田
    、使用分區為農業區、面積9884.23 平方公尺（下稱：系爭
    土地），為原告李朝榮與被告歐樺山、歐李妹、蕭木榮、
    張國源所共有，應有部分分別為2175/10525、1333/10525、
    1333/10525、1334/10525、4350/10525，兩造並無不能分割
    之約定，且共有人不能達成分割協議，爰依法訴請分割。並
    聲明：請准將系爭土地按各共有人應有部分計算分配之面積
    ，依屏東縣東港地政事務所99年9 月15日函附之複丈成果圖
    （下稱：附圖）乙案判決分割。
二、被告歐樺山、歐李妹、蕭木榮、張國源均以：願意依照現
    有使用狀況分割，並同意分割後，預留一面寬2.5 公尺之道
    路，供分割後未臨道路之人使用，並均聲明：請准將系爭土
    地按各共有人應有部分計算分配之面積，依附圖甲案判決分
    割。
三、按「各共有人，除法令另有規定外，得隨時請求分割共有物
    。但因物之使用目的不能分割或契約訂有不分割之期限者，
    不在此限。」此民法第823 條第1 項定有明文。又按「本條
    例用辭定義如下：．．一一、耕地：指依區域計畫法劃定為
    特定農業區、一般農業區、山坡地保育區及森林區之農牧用
    地。」此農業發展條例第3 條第11款定有明文，故農業發展
    條例第16條，所謂耕地僅限於依區域計畫法劃定為特定農業
    區、一般農業區、山坡地保育區及森林區之農牧用地，至於
    依都市計畫法劃定為農業區、保護區之田、旱地目土地及非
    都市土地暫未依法編定之田、旱地目土地與國家公園區內之
    田、旱地目土地，則列為耕地以外之農業用地，不受農業發
    展條例第16條之耕地不得細分之限制。經查，系爭土地地目
    雖為田，然係都市計畫使用分區之農業區，此有屏東縣新園
    鄉都市計劃使用分區證明書附卷可證，故系爭土地並非農業
    發展條例所稱之耕地，應無農業發展條例第16條規定耕地不
    得細分之限制。又系爭土地為原告李朝榮與被告歐樺山、歐
    李妹、蕭木榮、張國源所共有，應有部分分別為2175/105
    25、1333/10525、1333 /10525 、1334/10525、4350/10525
    ，兩造就上開土地並無不分割之約定，亦無不能分割之情形
    ，且兩造經調解未果，而無法就分割方法達成協議等情，為
    兩造所不爭執，並有土地登記第二類謄本、本院潮州簡易庭
    98年10月27日函在卷可憑，是依上開規定，
    本件原告訴請判決分割系爭土地，自無不合，應予准許。
四、次按分割共有物之訴，係就有共有關係之共有物，以消滅共
    有關係為目的，予以分割，使共有人就共有物之一部分單獨
    取得所有權之形成訴訟，屬於形成判決，法院依民法第824
    條之規定，決定共有物之分割方法時，固應斟酌當事人之聲
    明、共有物之性質、分割後之經濟效用、各共有人之意願、
    利害關係，而本其自由裁量權為公平合理之分配，但並不受
    當事人聲明、主張或分管約定之拘束。經查：
  (一)系爭土地為東南、西北走向，大致呈長方形，東南側接屏東
    縣新園鄉○○路86地號後與產業道路相臨，現用狀況略呈「
    田」字型，「田」字型之右上角由被告張國源占有使用並種
    植蔬菜、香蕉；右下角由被告歐樺山、歐李妹占有使用並
    種植玉米；左上角由原告李朝榮占有使用，現為空地；左下
    角由被告蕭木榮占有使用並種植檳榔，業經本院會同地政人
    員履勘現場查證屬實，製有勘驗筆錄、現場草圖及囑託屏東
    縣東港地政事務所人員繪製複丈成果圖各1 份存卷可參，並
    有原告提出之地籍圖在卷足憑。
  (二)本院審酌上開系爭土地之走向、形狀與道路連接之情形及現
    使用狀況等情，認系爭土地如依被告歐樺山、歐李妹、蕭
    木榮、張國源所提之附圖甲案分割，則分割後各共有人仍需
    就其分得部分再提供出部分土地以便利原告李朝榮、蕭木榮
    使用，則被告張國源需提供附圖甲案A 部分（面積54.44 平
    方公尺土地）、原告李朝榮需提供附圖甲案B 部分（面積34
    .44 平方公尺）、被告歐樺山、歐李妹需提供附圖甲案C
    部分（面積88.02 平方公尺），不僅土地未能做最大之利用
    ，且本件原告於99年11月2 日言詞辯論時已表明如採附圖甲
    案分割不願將分得土地提供B 部分土地作道路使用等語，則
    易造成將來對於該道路使用之紛爭（再如分割後將分得土地
    轉賣予他人，該他人是否仍受此約定之拘束），故本院認以
    附圖乙案分割，即系爭土地如附圖乙案所示編號(1)部分，面
    積4085 .16平方公尺分歸被告張國源取得；如附圖乙案所示
    編號(2)部分，面積2042.59 平方公尺分歸原告李朝榮取得；
    如附圖乙案所示編號(3)部分，面積2503.70 平方公尺，分歸
    被告歐樺山、歐李妹各按應有部分二分之一，繼續保持共
    有；如附圖乙案所示編號(4)部分，面積1252.78 平方公尺，
    分歸被告蕭木榮取得，則兩造均能接近產業道路，以供進出
    ，便於利用，亦無庸再提供分得之部分土地作為道路使用，
    而能地盡其利，爰判決如主文所示。
五、末按分割共有物之訴實質上並無所謂何造勝訴敗訴之問題，
    是以如將訴訟費用完全命形式上敗訴之被告負擔，實欠公允
    。本院審酌兩造各自因本件訴訟所得到之利益，認本件之訴
    訟費用，應由兩造各以其等應有部分比例分擔，始為妥適。
六、據上論結，原告之訴為有理由，依民事訴訟法第80條之1、
    第85條第1 項，判決如主文。
中    華    民    國    99    年    12    月    30    日
                  民事第一庭    法  官  曾吉雄
正本係照原本作成。
如不服本判決，應於送達後20日內，向本院提出上訴狀並表明上
訴理由，如於本判決宣示後送達前提起上訴者，應於判決送達後
10日內補提上訴理由書（須附繕本）。
中    華    民    國    99    年    12    月    30    日
                                書記官  黃麗燕

司法院資訊處製作；財團法人民間司法改革基金會備份。
